【裁判字號】    88,家上,144
【裁判日期】    890509
【裁判案由】    確認婚姻關係不存在
【裁判全文】
臺灣高等法院高雄分院民事判決  八十八年度家上字第一四四號
    上  訴  人  乙○○
    訴訟代理人  張賜龍律師
    被上訴人    甲○○
    訴訟代理人  于志良律師
右當事人間確認婚姻關係不存在事件，上訴人對於中華民國八十八年八月十一日臺灣
高雄地方法院八十八年家訴字第四九號第一審判決提起上訴，本院判決如左：
      主      文
原判決第一項及訴訟費用（除確定部分外）之裁判均廢棄。
右廢棄部分，被上訴人在第一審之訴駁回。
第一、二審訴訟費用（除確定部分外）由被上訴人負擔。
      事      實
甲、上訴人部分：
一、聲明：請求判決：如主文所示。
二、陳述：除引用在原審之陳述外，另補稱：
  (一)兩造結婚雖在三多三路住所內為之，但當時大門係敞開，且有宴請親友，應符合
    公開儀式之定義。另對証人卓美玉、蘇龔瓊玉、龔薛秀桂、劉源泉、劉曾四妹之
    証言無意見，並引用之。
三、証據：除引用在原審提出之証據外，另提出離婚協議書一份、結婚照片一冊為証
    ，並聲請訊問証人卓美玉、蘇龔瓊玉、龔薛秀桂、劉源泉、劉曾四妹。
乙、被上訴人部分：
一、聲明：請求判決：上訴駁回，上訴費用由上訴人負擔。
二、陳述：除引用在原審之陳述外，另補稱：
  (一)上訴人在原審陳稱結婚地點是在三多三路二一六號十二樓自宅，當日所請客人，
    上訴人均不認識，而在二審竟有多位親友到場作証結婚宴客情事，顯然矛盾，本
    件兩造間確無公開結婚之儀式。
  (二)証人卓美玉於三月九日証稱係結婚第二天請客，於三月廿三日則証稱結婚當日在
    三多三路請客，顯然矛盾；証人蘇龔瓊玉、龔薛秀桂、劉源泉、劉曾四妹之証言
    縱認屬實，然僅足証明兩造有二次宴請証人之事實，並不足以佐証有舉行公開之
    結婚儀式；又三多三路住處係住家，該樓層僅有二戶，亦與公開之要件不符。另
    海霸王宴客係小孩滿月請客。
三、証據：引用在原審提出之証據。
      理      由
一、本件被上訴人在原審起訴主張：伊基於同情而於七十四年五月十日與上訴人至高
    雄市苓雅區戶政事務所辦理結婚登記，惟兩造並未舉行結婚之公開儀式，與民法
    第九百八十二條第一項之規定不合，爰訴請確認兩造間之婚姻關係不存在等語。
    上訴人則以兩造確有在高雄市○○○路二一六號十二樓之二住處宴客，並於約一
    年後因小孩滿月而海霸王餐廳補請宴客，符合結婚公開儀式之要件等語為抗辯（
    至上訴人在原審提起反訴請求被上訴人給付子女扶養費一百六十三萬四千元部分
    ，經原審判決上訴人敗訴後，未據上訴人聲明上訴而確定）。
二、兩造對於雙方七十四年五月十日前往戶政機關辦理結婚登記之事實，均不爭執，
    且經原審依職權向高雄市政府苓雅區戶政事務所調取兩造辦理結婚登記之資料查
    核屬實，有該戶政事務所八十八年七月二日高市苓戶字第０五三八一號書函及所
    附之結婚証書、結婚登記申請書，並兩造提出之戶籍謄本在卷可稽（見原審卷第
    卅一～卅三頁、第六、十七頁），則此部分事實，可堪認為真實。茲兩造爭執係
    在是否有結婚之公開儀式。經查：
  (一)按結婚，應有公開儀式及二人以上之證人；結婚不具備上開之方式者無效，民法
    第九百八十二條第一項、第九百八十八條第一款分別定有明文。所謂結婚應有公
    開之儀式，依最高法院五十一年台上字第五五一號判例意旨，係指結婚之當事人
    應行定式之禮儀，使不特定人得以共聞共見認識其為結婚者而言；又〔所行之儀
    式，只須依當地之習俗為之即可，並不以其舉行之地點係在私人住宅或酒樓餐廳
    ，或在門口有無張燈結綵或有無迎娶而有所區別。〕，亦有最高法院七十四年台
    上字第八二五號判決意旨可供參酌，則如當事人間所行之儀式，已足使一般人得
    知並認識兩造間確有結婚之意思時，即應認符合公開儀式之要件，就此意義而言
    ，公開儀式之意義，應在於佐証當事人間確有結婚之意思，此從民法第九百八十
    二條第二項〔經依戶籍法為結婚之登記者，推定其已結婚〕之規定，係認藉由戶
    籍登記之形式，以足使一般人認知該當事人間有結婚之意思時，即應推定其結婚
    效力，並免除當事人間舉証責任困擾之立法意旨，亦可得佐証。又婚姻為人倫關
    係之基礎，涉及夫妻及子女之權益，而具有高度之倫理價值，故關於婚姻關係成
    立、存在及維繫與否之判斷，應以誠信原則為考量，如當事人間已有結婚之登記
    ，對外以夫妻相稱並長期共同生活之情事，以表達組成家庭之意思，即不應容許
    一造在無具體之反証下，任意爭執該婚姻之效力，此即誠信原則在身分法上適用
    之當然結果。又〔民法第九百八十二條第二項規定，係就程序上移轉舉証責任所
    為之特別規定，依程序從新之原則，不受修正後民法親屬編施行法第一條後段有
    關實體不溯及既往規定之限制。〕，亦有最高法院七十九年台上字第二二一九號
    判決意旨可供參酌。
  (二)經查，兩造有於七十四年五月十日向苓雅區戶政事務所申請結婚登記之事實，業
    如前述，而兩造於所生長女姜品臣滿月時（七十四年三月廿五日生），曾在海霸
    王餐廳宴請親友，除經証人卓美玉、龔薛秀桂、劉源泉、劉曾四妹等人於本院証
    述屬實外（見本院卷第一一一～一一三頁），亦為被上訴人所不爭執（見言詞辯
    論期日筆錄），而証人劉源泉等並均証稱在海霸王餐廳有補請結婚宴客之意思，
    顯見兩造以外之第三人，均已藉由該宴客之事實，認知兩造間有結婚之意思，就
    此事實而言，應足認兩造間已有藉由子女滿月宴客之儀式，以具體表明有結婚並
    認同婚姻關係存在之意思，且不因被上訴人主張僅係為小孩滿月宴客而有差別，
    則兩造間之結婚應已符合公開儀式及二人以上証人之要件，再參酌兩造間曾訂立
    有離婚協議書（見本院卷第廿八頁），及被上訴人陳稱訴請確認婚姻關係不存在
    係因上訴人有外遇，而上訴人竟反稱兩造結婚不備法定要件而無法忍受等語（見
    本院卷第卅四頁），可見被上訴人並不爭執兩造間長期有共同生活之事實（如以
    結婚登記日起算，已有十五年），及以夫妻關係相互對待之意思，依本院上開對
    誠信原則適用於身分關係之見解，亦不認同並無具體反証可推翻上開宴客係符合
    結婚要件之情形下，被上訴人可再爭執兩造間婚姻之效力（至是否得訴請離婚，
    則係另一事宜）。至証人卓美玉在本院準備程序中，對有無在三多三路住宅結婚
    宴客之事實，前後雖有不同之証述（先則証稱係結婚後第二天宴客，繼而証稱係
    結婚當日宴客），且上訴人就該自宅宴客之情事，亦有與原審不同之主張（在原
    審陳稱並不認識三多三路宴客之客人，在本院則舉証人蘇龔瓊玉、龔薛秀桂等証
    明有在三多三路宴客之事實），惟縱認在三多三路住宅之結婚宴客部分，尚有瑕
    疪，然該部分情事之有無，既非本院認定兩造有結婚儀式之論據，則被上訴人此
    部分主張，本院即難為其有利之認定。另証人姜梅紅（被上訴人之妹）、姜陳三
    南（被上訴人之母）在原審固曾証稱不知兩造結婚情形，係生小孩後才知道兩造
    有結婚，沒有結婚儀式及請客，不知道有辦理結婚登記等語（見原審卷第廿九頁
    背面），然僅足証明証人等不知悉兩造間結婚之相關事宜，尚難執為兩造間確無
    踐行結婚要件之論據，故該証言亦不足為有利被上訴人之認定。
三、綜上所述，本件兩造間應有踐行結婚公開儀式之事實，依民法第九百八十二條規
    定，婚姻關係應屬有效存在，原審認兩造間並無結婚之公開儀式，而確認婚姻關
    係不存在，尚有誤解，上訴人提起上訴，指摘原判決不當，請求廢棄改判，即有
    理由。
結論：本件上訴為有理由，爰依民事訴訟法第四百五十條、第七十八條，判決如主文
      。
中      華      民      國    八十九    年      五      月      九      日
                                      臺灣高等法院高雄分院民事第四庭
~B1審判長法官  王錦村
~B2法      官  曾錦昌
~B3法      官  林紀元
右為正本係照原本作成。
如對本判決上訴，須於判決送達後二十日內向本院提出上訴狀，其未表明上訴理由者
，應於上訴後二十日內向本院提出上訴理由書。
中      華      民      國    八十九    年      五      月      十一    日
~B法院書記官  張明賢
                                                                        Ｆ


司法院資訊處製作；財團法人民間司法改革基金會備份。
